【裁判字號】    98,上,626
【裁判日期】    981020
【裁判案由】    塗銷土地所有權移轉登記
【裁判全文】
臺灣高等法院民事判決                   98年度上字第626號
上  訴  人  乙○○
訴訟代理人  江肇欽律師
被 上訴 人  甲○○
訴訟代理人  許美麗律師
            王彩又律師
            張淑美律師
上列當事人間請求塗銷土地所有權移轉登記事件，上訴人對於中
華民國98年5月25日臺灣新竹地方法院97年度訴字第624號第一審
判決提起上訴，並為訴之追加，經本院於98年 9月29日言詞辯論
終結，判決如下：
    主      文
上訴及追加之訴均駁回。
第二審訴訟費用由上訴人負擔。
    事實及理由
一、本件上訴人聲明求為判決：(一)原判決廢棄。(二)被上訴人應將
    坐落新竹市○○段 796地號土地所有權全部，及其地上同市
    ○○段 582建號建物即門牌號同市○○路28巷2弄3號房屋所
    有權全部（下合稱系爭房地），均由上訴人以贈與為原因，
    依序於民國（下同）68年5月22日及68年3月26日所為移轉與
    被上訴人之所有權移轉登記予以塗銷，回復登記為上訴人名
    義。
    被上訴人聲明求為判決：上訴及追加之訴均駁回。
二、上訴人在原審起訴，原係依據民法第 767條之規定及不當得
    利之法則，請求塗銷系爭房地之上開所有權移轉登記，回復
    登記為伊名義，嗣在本院追加訴訟標的，併依據民法第 113
    條之規定，而為同一之請求（見本院卷21頁、39頁背面）。
    經核該追加之訴與原訴之基礎事實同一 ， 與民事訴訟法第
    446條第1項但書、 第255條第1項第2款之規定相符，自應准
    其為上開訴之追加，合先敘明。
三、上訴人起訴主張：兩造之父李德俊於60年 3月18日向訴外人
    楊金雄購買系爭土地，借用伊名義登記為所有權人，嗣又借
    用伊名義為起造人，建造系爭房屋並登記為所有權人，產權
    相關文件則交由兩造之母李靳民秀保管，上開借名登記之目
    的，係為將系爭房地供作李氏家族共有財產，並應類推適用
    民法委任之規定。詎訴外人即兩造之胞姊李翠花未經兩造及
    兩造之父李德俊同意，竟私自以贈與為原因，於68年 3月26
    日、及同年 5月22日，先後將系爭房屋及土地由伊移轉登記
    予被上訴人所有。被上訴人並非系爭房地之實際所有權人，
    業經另案本院92年度上字第1054號民事確定判決予以認定。
    被上訴人因贈與而取得系爭房地之贈與債權行為、及所有權
    移轉之物權行為，均未經兩造意思表示合致，並未成立。退
    步言之，上開贈與債權行為及所有權移轉之物權行為，係由
    訴外人李翠花無權代理及雙方代理，依法亦屬無效。兩造之
    父李德俊與伊間就系爭房地之借名登記契約關係，本應於81
    年 8月15日兩造之父李德俊死亡時即告消滅，惟因系爭房地
    已遭訴外人李翠花違法移轉登記為被上訴人所有，致伊之受
    任目的無法達成，伊為能將系爭房地順利返還予兩造之父李
    德俊之全體繼承人，以免害及全體繼承人之權益，自應繼續
    處理委任事務，故負有向被上訴人請求返還系爭房地所有權
    之義務等情， 爰依據民法第767條、第179條及第113條之規
    定，求為命被上訴人將系爭房地所有權全部，均由伊以贈與
    為原因，依序於68年3月26日、及68年5月22日所為移轉與被
    上訴人之所有權移轉登記予以塗銷，回復登記為伊名義之判
    決。
    被上訴人則以：系爭房地為兩造之父李俊德所有，原借用上
    訴人名義登記為所有權人，嗣於68年間，經兩造及兩造之父
    母同意，改借用伊名義登記為所有權人，並由訴外人李翠花
    出面辦理系爭房地之所有權移轉登記，即將系爭房地以贈與
    為原因，由上訴人移轉登記予伊所有，自屬合法成立並有效
    之法律行為，是兩造之父李德俊於斯時已終止與上訴人間之
    借名登記契約關係。退步言之，縱上開所有權移轉登記並未
    經實際所有權人李德俊之同意，惟李德俊與上訴人間借名登
    記契約關係，亦已於李德俊死亡時消滅。上訴人既非系爭房
    地之實際所有權人，亦已非借名登記之名義所有權人，其依
    據民法第 767條之規定及不當得利之法則，請求塗銷系爭房
    地所有權移轉登記，於法無據；又李德俊之全體繼承人，並
    無不能行使權利之情形，上訴人自無類推適用委任關於民法
    第 551條之規定，請求伊塗銷系爭房地所有權移轉登記，回
    復登記為上訴人名義之餘地等語，資為抗辯。
四、經查上訴人主張兩造之父李德俊於60年 3月18日出資購買系
    爭土地，借用伊名義登記為所有權人，嗣又借用伊名義為起
    造人，建造系爭房屋並登記為所有權人，產權相關文件則交
    由兩造之母李靳民秀保管。嗣系爭房地於68年 3月26日、及
    同年 5月22日，均由伊以贈與為原因，移轉登記予被上訴人
    所有，上開所有權移轉登記係由兩造之胞姊李翠花出面辦理
    之事實，業據其提出系爭房地登記謄本為證（見原審卷23、
    24頁），並經本院調取另案原審法院91年度訴字第 853號（
    含本院92年度上字第1054號）民事事件卷宗內之土地買賣及
    委建房屋契約書、系爭房地登記申請書、土地登記委託書及
    贈與所有權移轉契約書核閱屬實（見本院卷34至67頁），且
    為被上訴人所不爭執（就兩造之父李德俊為系爭房地之實際
    所有權人之事實，被上訴人在本院表示已不再爭執─見本院
    卷73頁背面），固堪信為真實。惟上訴人另主張訴外人李翠
    花未經兩造及兩造之父李德俊同意，擅自就系爭房地辦理上
    開以贈與為原因之所有權移轉登記云云。則為被上訴人所否
    認，並以：訴外人李翠花係經由兩造及兩造之父母同意，將
    原借用上訴人名義登記為所有權人之系爭房地，改借用伊名
    義登記為所有權人，並以贈與為原因，將該房地所有權由上
    訴人移轉登記予伊等語置辯（見本院卷73頁背面、80頁背面
    ）。
五、按稱「借名登記」者，謂當事人約定一方將自己之財產以他
    方名義登記，而仍由自己管理、使用、處分，他方允就該財
    產為出名登記之契約，其成立側重於借名者與出名者間之信
    任關係，在性質上應與委任契約同視，倘其內容不違反強制
    、禁止規定或公序良俗者，固應賦予無名契約之法律上效力
    ，並類推適用民法委任之相關規定（最高法院98年度台上字
    第76號判決參照）；又法律並無禁止父母將其不動產借用子
    女名義之強制規定，即難認此借名登記係脫法行為，是該借
    名登記應屬有效（最高法院94年度台上字第 362號判決參照
    ）；又法院於確定判決理由中，就訴訟標的以外當事人所主
    張影響判決結果之重要爭點，本於當事人完足舉證及辯論之
    結果，已為實質之判斷時，基於當事人間程序上誠信原則及
    訴訟經濟之考量，固應賦予一定之拘束力，即所謂「爭點效
    」；惟爭點效之適用，必須前後兩訴訟當事人同一，且前案
    就重要爭點之判斷非顯然違背法令，及當事人未提出新訴訟
    資料足以推翻原判斷等情形始足當之，否則，法院就與該重
    要爭點有關所提起之他訴訟，仍非不得為相反之判斷（最高
    法院95年度台上字第1220號、96年度台上字第 307號、96年
    度台上字第2745號及97年度台上字第2688號判決參照）。經
    查：
    (一)系爭房地為兩造之父李德俊所有，原借用上訴人名義登記
      為該房地之所有權人，有如前述，是兩造之父李德俊與上
      訴人間就系爭房地有借名登記之契約關係存在，並應類推
      適用民法委任之規定。
    (二)嗣兩造之胞姊李翠花徵得兩造之父母及上訴人同意，於68
      年間，將系爭房地以贈與為原因，由上訴人移轉登記予被
      上訴人所有，並已將該情告知被上訴人等情，業據證人李
      翠花在另案原審法院91年度訴字第 853號被上訴人與訴外
      人李學孟間排除侵害事件中到場證述：「…67年間，我學
      成回國，父母親告知我…乙○○經常打牌喝酒玩樂，並向
      母親索取我在家中留下的金錢，並威脅母親如再與其太太
      處不好，其就要將系爭不動產賣掉，我知道後非常氣憤，
      因而決定將登記名義更換，父母親知道也無異議，我也有
      找…乙○○，…其就此沒有意見，只要移轉費用不讓其出
      就好，接著就將系爭不動產登記於原告（指被上訴人）名
      下…」、「在移轉過程中，其（指被上訴人）並不知道，
      係移轉完成後，我才告知她的」屬實（見原審法院91年度
      訴字第 853號民事卷242、244頁即本院卷67之4、67之6頁
      ）。雖上訴人否認知悉上情，並抗辯：李翠花係瞞著伊及
      兩造之父母，偷偷辦理過戶云云。惟查，系爭房地之所有
      權狀，一直係由兩造之母李靳民秀依兩造之父李德俊之指
      示保管，為兩造所不爭執（見本院卷81頁背面及原審卷17
      頁），則李翠花得以持系爭房地之所有權狀，辦理上開所
      有權移轉登記，顯係徵得兩造之父母同意所為；再者，因
      辦理上開所有權移轉登記所檢具之上訴人印鑑證明，經核
      又係由上訴人本人於68年 2月26日向新竹市戶政事務所申
      請，有該印鑑證明 2紙足按（見本院卷49、65頁），亦見
      上訴人知悉上開所有權移轉登記之事，並予配合辦理；復
      經徵諸系爭房及土地所有權於68年3月26日、及同年5月22
      日先後移轉登記予被上訴人後，迄至兩造之父李德俊於81
      年8月15日死亡（見原審法院91年度訴字第853號民事卷33
      頁背面即本院卷67之10頁）時為止，已經歷13年餘，其間
      兩造之母李靳民秀仍依兩造之父李德俊之指示繼續保管系
      爭房地之所有權狀，且系爭房地之房屋稅、地價稅繳款書
      ，仍逐年郵寄至系爭房屋所在地址（見上卷74至 116頁）
      ，衡諸常情，兩造之父李德俊就系爭房地所有權已變更登
      記為被上訴人名義乙事，應不可能毫不知情，乃其從未提
      出任何異議，益見訴外人李翠花於68年間，確係依兩造之
      父李德俊之指示辦理上開系爭房地所有權移轉登記。雖被
      上訴人於上開系爭房地所有權移轉登記辦理中，並不知情
      ，惟於稍後既已經由訴外人李翠花告知詳情，並未表示反
      對，自已默示承認上開系爭房地所有權移轉登記，是上開
      以贈與為原因所為之系爭房地所有權移轉登記行為，對於
      被上訴人亦已發生效力。足見上開系爭房地所有權移轉登
      記，確係經由系爭房地之實際所有權人李德俊及兩造之同
      意，委由訴外人李翠花出面辦理，自無未經當事人意思合
      致或有無權代理之情事，亦未違反雙方代理禁止之規定（
      民法第 106條前段規定參照）。準此，兩造之父李德俊於
      上開系爭房地所有權移轉登記辦畢時，即與上訴人合意終
      止借名登記契約，而另與被上訴人成立借名登記契約，此
      亦為被上訴人所自認（見本院卷73頁背面、81頁）。
    (三)雖證人李翠花就如何取得前述上訴人之印鑑證明乙事，在
      上開另案訴訟中先係證述：「是用…原來購買（系爭房地
      ）時所申請之印鑑證明辦理的」云云，嗣又改稱：「此印
      鑑證明係我帶著…乙○○之印鑑章、身分證等資料到戶政
      事務所申請的」云云（見原審法院91年度訴字第 853號民
      事卷244頁即本院卷67之6頁）；而上訴人亦否認伊曾申請
      上開印鑑登記云云（見本院卷81頁背面、82頁）。惟查，
      申請印鑑登記僅得由當事人本人為之，此為62年11月30日
      公布印鑑登記辦法第 5條所明定（見本院卷85頁），是上
      訴人空言否認伊曾申請上開印鑑登記，殊不足取。雖依上
      開辦法第 7條之規定，印鑑證明得由當事人之委任人申請
      辦理（見本院卷86頁），惟經核辦理上開系爭房地所有權
      移轉登記所檢具之上訴人印鑑證明，其上並未記載係委任
      由他人申請之意旨（見本院卷49、65頁），顯不可能係由
      李翠花代為申請，自係由上訴人本人申請取得，是上訴人
      就上開以贈與為原因所為之系爭房地所有權移轉登記，應
      屬明知並予同意辦理。經核李翠花係於92年6月6日始在上
      開另案訴訟中到場作證，距上開印鑑證明核發日期之68年
      2月26日，已經歷24 年餘，再經參酌李翠花所為前後證述
      有不一致之情節，衡諸常情，應係因年代已久，致就其如
      何取得上開印鑑證明乙事，已生記憶模糊，且其所證述之
      情節復與上開印鑑證明之記載不符，尚難憑此認定李翠花
      係未經上訴人同意，擅自辦理上開系爭房地所有權移轉登
      記。雖上開另案本院92年度上字第1054號民事確定判決係
      據此認定李翠花辦理上開系爭房地所有權移轉登記未經徵
      得兩造同意，兩造間並無成立贈與契約之合致（見原審卷
      35頁）。惟查該另案訴訟乃被上訴人與訴外人李學孟間之
      排除侵害事件訴訟，與本件訴訟當事人已有不同，況該項
      事實之認定復與前揭事證不符，自難認有爭點效之適用，
      是本件訴訟尚不受該確定判決認定事實之拘束。
    (四)上訴人既非系爭房地之實際所有權人，且其與李德俊間借
      名登記契約又已於68年間經雙方合意終止，亦已非系爭房
      地之借名登記名義人；而系爭房地於68年間，以贈與為原
      因所辦理之上開系爭房地所有權移轉登記，並無未經當事
      人意思合致之情形或具有無效之原因，則上訴人主張伊仍
      為系爭房地之借名登記名義人，並據此本於民法第 767條
      、第179條及第113條之規定，請求被上訴人將系爭房地以
      贈與為原因，所為上開所有權移轉登記予以塗銷，回復登
      記為伊名義，應屬無據。
六、綜上所述，上訴人依據民法第767條、第179條之規定，及在
    本院追加併依據民法第 113條之規定，請求被上訴人將系爭
    房地所有權全部，均由伊以贈與為原因，依序於68年 3月26
    日、及68年 5月22日所為移轉與被上訴人之所有權移轉登記
    予以塗銷，回復登記為伊名義，自屬不應准許。從而原審所
    為上訴人敗訴之判決，所持理由雖與本院不盡相同，但其結
    果並無二致，仍應維持。上訴論旨仍執前詞指摘原判決不當
    ，求予廢棄改判，應認為無理由，應予駁回。
七、至兩造其餘之攻擊或防禦方法及未經援用之證據，經本院斟
    酌後，認為均不足以影響本判決之結果，自無逐一詳予論駁
    之必要，併此敘明。
八、據上論結，本件上訴人之上訴應認為無理由，其追加之訴為
    無理由，依民事訴訟法第449條第2項、第78條，判決如主文
    。
中    華    民    國    98    年    10    月    20    日
                    民事第六庭
                        審判長法  官 林鄉誠
                              法  官 楊豐卿
                              法  官 梁玉芬
正本係照原本作成。
如不服本判決，應於收受送達後20日內向本院提出上訴書狀，其
未表明上訴理由者，應於提出上訴後20日內向本院補提理由書狀
（均須按他造當事人之人數附繕本）上訴時應提出委任律師或具
有律師資格之人之委任狀；委任有律師資格者，另應附具律師資
格證書及釋明委任人與受任人有民事訴訟法第466條之1第1項但
書或第2項（詳附註）所定關係之釋明文書影本。
中    華    民    國    98    年    10    月    22    日
                              書記官 常淑慧
附註：
民事訴訟法第466條之1（第1項、第2項）：
對於第二審判決上訴，上訴人應委任律師為訴訟代理人。但上訴
人或其他法定代理人具有律師資格者，不在此限。
上訴人之配偶、三親等內之血親、二親等內之姻親，或上訴人為
法人、中央或地方機關時，其所屬專任人員具有律師資格並經法
院認為適當者，亦得為第三審訴訟代理人。


司法院資訊處製作；財團法人民間司法改革基金會備份。
